【裁判字號】    98,抗,129
【裁判日期】    980610
【裁判案由】    保全證據
【裁判全文】
臺灣高等法院臺南分院民事裁定  98年度抗字第129號
抗  告  人  乙○○
            丙○○
上列抗告人因與相對人萬有紙廠股份有限公司間聲請保全證據事
件，對於中華民國98年4月30日臺灣雲林地方法院所為裁定（98
年度全字第2號），提起抗告，本院裁定如下：
    主  文
原裁定廢棄，應由臺灣雲林地方法院更為裁定。
    理  由
一、本件原法院以：查抗告人丙○○與第三人永豐餘工業用紙股
    份有限公司（下稱永豐餘公司）間就永豐餘公司以其對於相
    對人之貨款與相對人對其之代工工資債權主張抵銷乙事，於
    原法院96年度訴字第207號確認代工工資債權存在訴訟（下
    稱系爭確認工資債權訴訟）中爭執甚劇。本院97年度上更(一)
    字第24號訴訟（下稱系爭24號訴訟）以丙○○於該事件並不
    否認永豐餘公司與相對人於民國95年12月1日訂立「原紙買
    賣合約書」，由相對人向永豐餘公司購買部分其代工產品自
    用或販售，及永豐餘公司於該訴訟提出「永豐餘工業用紙股
    份有限公司萬有代工應收應付明細表」（下稱系爭明細表）
    證明其主張抵銷有理等情，業據相對人之財務經理謝復結證
    無誤，亦與相對人所提出之「萬有紙廠股份有限公司95年7
    月至96年6月永豐餘應收（應付）款項明細表」（下稱系爭
    應收款項明細表）之金額互為一致等情節，因認永豐餘公司
    主張抵銷為有理由，而判決駁回丙○○確認相對人對永豐餘
    公司在新台幣（下同）500萬元部分有代工工資債權存在之
    訴確定。則自丙○○起訴請求確認上開債權存在，迭至本院
    系爭24號訴訟判決其敗訴確定為止，期間長達2年之久，均
    未見丙○○就相對人所提出之系爭應收款項明細表有何爭議
    ，亦未見丙○○聲請調查上開明細表之會計傳票、原始憑證
    等證據，要難認有何急迫性。何況該明細表業已附於原法院
    系爭確認工資債權訴訟卷內，苟如丙○○所稱為查明上開事
    項是否真實，自得提起另件訴訟主張，由法院於調查上開明
    細表與相對人留存之會計傳票、原始憑證等資料是否相符，
    自無保全證據之必要。又原法院業於97年11月5日以97年度
    破字第4號裁定宣告相對人破產，並選任第三人寬達信置業
    股份有限公司、丁○○會計師、陳益盛律師為破產管理人確
    定在案，殊難想像第三人甲○○或相關人員如何湮滅或修改
    前開資料。何況抗告人對於有何「時間上之迫切性」及「必
    要性」，及不予保全證據，該證據有滅失或礙難使用之虞部
    分，均未釋明且客觀上亦未有具體內容或陳述資料可參考，
    此與證據保全之目的，有「時間上之迫切性」及「必要性」
    ，及在於防止證據滅失或難以使用之虞的要件不合。是抗告
    人聲請保全(一)系爭明細表中95年12月起至96年6月止相對人
    向永豐餘公司購買原紙成品及物料之交易會計傳票、原始憑
    證，及(二)相對人自94年起至97年止之總分類帳、明細分類帳
    ，及甲○○於94年5月23日、94年12月31日、96年1月8日分
    別設定動產擔保抵押1億元、2千萬元、1千萬元與永豐餘公
    司之有關之會計傳票、原始憑證等證據，於法不符，不應准
    許等詞，因而裁定駁回抗告人保全證據之聲請。抗告人對之
    提起抗告，則以：系爭24號訴訟經本院判決丙○○敗訴後，
    業經抗告人丙○○於98年4月22日提起第三審上訴，且抗告
    人乙○○並非該訴訟之當事人，自無從於上開訴訟中聲請調
    查證據；又甲○○係自94年4月29日接任重整人，因相對人
    總經理許清俊表示未曾向甲○○所屬之永豐餘公司貸款，惟
    甲○○卻於94年5月23日將相對人之M/4抄紙機設定動產抵押
    1億元（期間向94年4月1日起～104年3月31日止）；另於94
    年12月31日將相對人內倉庫之零件、備品等設定動產擔保交
    易2,000萬元；又於96年1月8日將相對人倉庫內之零件、備
    品等設定動產擔保交易1,000萬元與永豐餘公司；上開款項
    並不在前開訴訟審理範圍內，而甲○○涉嫌背信部分，業經
    乙○○提出告訴，刻由臺灣臺北地方法院檢察署（下稱臺北
    地檢署）以97年度他字第2317號偵查中，而破產管理人雖有
    3人之多，但其中2人住在台北，另1人住彰化，均另有自己
    經營之事業，為防止刑事被告及相關人員湮滅證據或修改前
    項證據資料，自有保全前述證據之必要等語，為其論據。
二、按證據有滅失或礙難使用之虞，或經他造同意者，得向法院
    聲請保全；就確定事、物之現狀有法律上利益並有必要時，
    亦得聲請為鑑定、勘驗或保全書證，為民事訴訟法第368條
    第1項所明定。苟符合上開規定情形，即非不得聲請法院保
    全證據。本件抗告人於原法院聲請對相對人之(一)系爭明細表
    中95年12月起至96年6月止，相對人向永豐餘公司購買原紙
    成品及物料之交易會計傳票、原始憑證，及(二)相對人自94
    年起至97年止之總分類帳、明細分類帳，及甲○○於94年5
    月23日、94年12月31日、96年1月8日分別設定動產擔保抵押
    1億元、2千萬元、1千萬元與永豐餘公司之有關之會計傳票
    、原始憑證，於現場勘驗，以影印之方法予以證據保全。已
    表明永豐餘公司委託相對人代工，明知代工款應有餘額，但
    為防止抗告人查扣代工款餘額，乃主張利用其餘額，由相對
    人再向永豐餘公司購買其代工之成品，顯然有違商埸交易慣
    例，則相對人購回每月數千萬元之成品，究竟堆放何處？或
    出售予何人，及所得價款之去向？均屬不明，且為查明相對
    人是否向永豐餘公司購買原紙成品（即系爭明細表所載之銷
    貨金額），及物料（即系爭明細表所載之出售物料），與金
    額多少？為防止刑事被告及相關人員湮滅或修改前開資料，
    均有保全證據之需要等詞，並提出相對人公司股東持有股份
    明細表、資料表、股票、原法院民事判決及執行命令、系爭
    明細表、動產擔保交易登記及變更登記申請書與標的明細表
    、臺北地檢署通知書（均影本）為釋明。查抗告人聲請保全
    之前述證據，均在相對人持有中，甲○○又為相對人之法定
    代理人，且上開證據攸關系爭明細表及動產擔保交登記、變
    更登記申請書與標的明細表是否真實之認定，而抗告人丙○
    ○對本院系爭24號訴訟之判決，業已提起第三審上訴，並由
    本院於98年6月1日陳送最高法院審理，已經本院查明註載在
    卷，則抗告人對前述由相對人持有之交易憑證及會計帳簿等
    證據，是否確無保全之必要？已非無疑；再者，乙○○既向
    臺北地檢署對甲○○提出涉嫌背信之告訴，苟未及時保全，
    客觀上能否期待各該證據於嗣後之相關訴訟必無滅失或礙難
    使用之虞？果爾，能否遽謂抗告人提出之前開資料不足以釋
    明有保全前述證據之「時間上之迫切性」及「必要性」？亦
    非無疑。原法院就抗告人主張為證據保全之理由及釋明之證
    據，悉未調查審認，徒以相對人業經原法院裁定破產，並已
    選任破產管理人，即謂殊難想像甲○○或相關人員如何湮滅
    或修改前開證據資料，而裁定駁回抗告人之聲請，尚嫌速斷
    。抗告論旨，執以指摘原裁定不當，求予廢棄，不能認為無
    理由。則就抗告人主張前述保全證據之理由及提出釋明之證
    據，與應否保全證據之關聯性如何，自應由原法院就近調查
    審認後，更為適法之裁定。
三、據上論結，本件抗告為有理由，依民事訴訟法第492條，裁
    定如主文。
中    華    民    國    98    年    6     月    10    日
                  民事第一庭    審判長法  官    林金村
                                      法  官    張世展
                                      法  官    蘇清恭
上為正本係照原本作成。
如不服本裁定，僅得於收受本裁定正本送達後10日內以適用法規
顯有錯誤為理由，向本院提出再抗告狀（須附繕本），依法應繳
納再抗告費新台幣1千元，並委任律師為訴訟代理人，始可再抗
告於最高法院。
中    華    民    國    98    年    6     月    10    日
                                      書記官    李梅菊
【附記】
民事訴訟法第495條之1第2項準用同法第466條之1第1、2項規定
：
(1)對於第二審判決上訴，上訴人應委任律師為訴訟代理人。但上
  訴人或其法定代理人具有律師資格者，不在此限。
(2)上訴人之配偶、三親等內之血親、二親等內之姻親，或上訴人
  為法人、中央或地方機關時，其所屬專任人員具有律師資格並
  經法院認為適當者，亦得為第三審訴訟代理人。
民事訴訟法第466條之2：
上訴人無資力委任訴訟代理人者，得依訴訟救助之規定，聲請第
三審法院為之選任律師為其訴訟代理人。


司法院資訊處製作；財團法人民間司法改革基金會備份。
